【裁判字號】    91,訴,2044
【裁判日期】    920102
【裁判案由】    侵權行為損害賠償
【裁判全文】
臺灣板橋地方法院民事判決  九十一年度訴字第二○四四號
    原      告    甲○○
    訴訟代理人    余文慧
    被      告    山發營造股份有限公司
    法定代理人    乙○○
右當事人間請求侵權行為損害賠償事件，本院判決如左：
    主      文
原告之訴及其假執行之聲請均駁回。
訴訟費用由原告負擔。
    事      實
甲、原告方面：
一、聲明：
（一）被告應給付原告新台幣（下同）七十七萬一千二百三十五元，並自起訴狀繕本
      送達翌日起至清償日止，按年息百分之五計算之利息。
（二）原告願供擔保請准宣告假執行。
二、陳述：
（一）坐落臺北縣中和市○○路五一八巷三一弄四七號四樓之建物（以下簡稱系爭建
      物），係原告所有，被告於系爭建物旁興建地下四層地上二十九層之「正隆麗
      池」住宅大樓，因被告挖掘深達十餘米地下室壁時，未先作鞏固設施，造成原
      告所有系爭建物傾斜，屋內牆壁、磁磚、地板及屋外牆壁均有多處龜裂，被告
      雖提出臺灣省土木技師公會針對同巷弄四七、四九、五一號建物所為之鑑定書
      ，認被告之施工除造成屋內損害外，就安全方面，整棟建物之最大傾斜率為四
      ０六分之一，與損害標準百分之一有相當差距，無任何公共安全之虞等語，然
      因同棟建物之一樓住戶林祐任，於九十一年四、五月間，另委請臺北市土木技
      師公會就其建物損害為安全鑑定，鑑定結果林祐任之建物傾斜率達七十七分之
      一，係屬應持續觀測之範圍，與前揭臺灣省土木技師公會之鑑定報告結果判斷
      顯然有異，顯見臺灣省土木技師公會鑑定不實。為此原告再委請臺北市土木技
      師公會，於同年八月五日作成北土技字第0000000號報告書，該報告書
      認系爭建物傾斜率亦為七十七分之一，超過百分之一，應裝置觀測儀器，持續
      觀測至穩定為止，所需監測費用三十六萬元，其他非工程性補償費三十一萬零
      六百三十九元、利潤、稅捐及管理費十萬零五百九十六元，共計七十七萬一千
      二百三十五元。是原告依民法第一百八十四條第一項前段、第七百九十四條、
      第一百九十一條之三規定，請求被告賠償上開金額。
（二）被告雖辯稱：臺北市土木技師公會所為鑑定報告中對系爭建物傾斜原因未載明
      ，不能證明傾斜原因係被告施工不當云云，並否認證人施滄洲技師有關損害原
      因推定係被告過失之證詞，另稱：被告施工期間，系爭建物有可能因九二一地
      震或其他因素造成傾斜，要求原告應證明傾斜與被告施工之因果關聯，方可請
      求賠償云云，惟查：
    １八十八年間增修民法第一百九十一條之三規定，於行政院、司法院草案條文說
      明中即載明：「近代企業發達，科技進步，人類工作或活動之方式及其使用之
      工具與方法日新月異，伴隨繁榮而產生危險性之機會大增。如有損害發生，而
      須由被害人證明經營一定事業或從事其他工作或活動之人有過失，被害人將難
      獲得賠償機會，實為社會不公平現象。且鑑於：從事危險事業或活動者製造危
      險來源、從事危險事業或活動者於某種程度控制危險、從事危險事業或活動者
      因危險事業或活動而獲取利益，就此危險所生之損害負賠償之責，係符合公平
      正義之要求。為使被害人獲得周密之保護，凡經營一定事業或從事其他工作或
      活動之人，對於因其工作或活動之性質或其他使用之工具或方法有生損害於他
      人之危險（例如工廠排放廢水或廢氣、筒裝瓦斯廠裝填瓦斯、爆竹廠製造爆竹
      、舉行賽車活動、使用炸藥開礦、開山或燃放焰火），對於他人之損害，應負
      損害賠償責任。請求賠償時，被害人只須證明加害人之工作或活動之性質或使
      用之工具或方法，有生損害賠償於他人之危險性，而在其工作或活動中受損害
      即可，不須證明其間有因果關係。但加害人能證明損害非由於其工作或活動或
      其使用之工具或方法所致，或於防止損害之發生已盡相當之注意者，則免賠償
      責任，以期平允，爰增訂本條規定（義大利民法第二千零五十條參考）」，即
      本於立法意旨，此類事件因難以證明因果關係，故法律要求由加害人負舉證責
      任。
    ２系爭建物在被告施工前傾斜率為二○一分之一，而被告於八十五年間開工，依
      建照執照所載，預計開工日後七十七個月完工，即施工期間長達六年之久，本
      件土木技師施滄洲為鑑定時，「正隆麗池」仍在施作工程期間，尚未完工取得
      使用執照，而依其鑑定結果，系爭建物傾斜率已為七十七分之一，屬應持續觀
      測之範圍（五十分之一以內即屬應拆除建物），在此情況下，依專業技師認定
      ，被告應為加害人，是被告若不能另為舉證證明損害係其他因素所致，依法律
      規定及相關證據，自應由被告負損害賠償責任無疑。
乙、被告方面：
一、聲明：
（一）如主文第一項所示。
（二）如受不利之判決，願供擔保請准予宣告免為假執行。
二、陳述：
（一）原告於九十一年九月十二日提出之起訴狀中係主張依民法第一百八十四條第一
      項前段及第七百九十四條規定請求損害賠償，嗣於同年十一月八日提出之準備
      書狀第三點中，另主張依民法第一百九十一條之三前段為本件請求，乃屬訴之
      追加，且核其構成要件事實並不相同，甚礙被告防禦，被告不同意訴之追加。
（二）原告係於八十九年十一月二十九日始取得系爭建物之所有權，而被告興建之「
      正隆麗池」大廈，早於八十八年七月間已完成至壹樓底版，並於八十八年八月
      二十日申請主管建築機關勘驗完成，由上可知，前揭新建大廈於八十八年七月
      間，其基礎開挖工程即已完竣，基地地盤均已趨於穩定，縱系爭建物當時因基
      礎開挖受有損害，惟原告該時尚非為系爭建物之所有人，亦即原告並非為受損
      害之人，是原告依民法第一百八十四條第一項前段及同法第七百九十四條規定
      ，主張為受損害之人，並據以請求被告賠償，要無依據。又原告既主張依民法
      第一百八十四條第一項前段及第一百九十一條之三前段為損害賠償請求，自應
      對於本件情節，何以符合該二條文規範基礎之構成要件事實？且各該事實確屬
      存在？等情妥為舉証，方屬正辦，被告亦否認「傾斜率為七十七分之一」、「
      傾斜原因為被告施工不當所致」及「傾斜已肇致原告財產上損害」等情，請原
      告依法舉證。況系爭建物，不在九十年八月間臺灣省土木技師工會鑑定範圍內
      ，可見當時，原告並不認為系爭建物受有損害，否則，豈有不同時接受鑑定之
      理？
（三）原告主張前揭臺灣省土木技師公會鑑定報告不實乙節，被告否認，則原告就其
      主張，依法應負舉証之責。而依前揭臺灣省土木技師公會鑑定報告，該次鑑定
      會勘日期為九十年八月三十日，鑑定結果為臺北縣中和市○○路五八一巷三一
      弄四七、四九、五一號之最大傾斜率為四○六分之一，然九十年八月三十日之
      際，被告施做之「正隆麗池」大廈，業已完成至大廈頂版，早已未施做任何基
      礎開挖之工程，是按諸常理，前揭鑑定之標的，已無持續傾斜之事由存在。職
      此，原告雖提出於九十一年八月一日委請臺北市土木技師公會就系爭建物施做
      建築物垂直傾斜測量，該鑑定結果認系爭建物之最大傾斜率為七十七分之一，
      然就臺灣省及臺北市土木技師公會前後二次鑑定之時間及其結果互核，足見系
      爭建物自臺灣省土木技師公會鑑定後之日起至臺北市土木技師公會鑑定時止，
      仍然持續傾斜，惟此一期間，被告未為任何基礎開挖工程，甚已興建至屋頂樓
      板，由此可見系爭建物於上述期間內持績傾斜，要與被告之大廈興建工程無關
      ，是原告主張系爭建物之傾斜係因被告開挖地基所致乙節，被告予以否認，則
      原告就其主張，應舉證以實其說。
（四）前揭臺北市土木技師公會安全鑑定報告書，雖為原告於九十一年八月一日委託
      所製作，但其係援引同年四月二十一日之垂直傾斜測量結果，做為本次安全鑑
      定之研判依據，並未作其他資料或數據之蒐集，又仔細檢視其內容，與報告書
      第二頁「鑑定要旨」互核以觀，本次僅施作系爭建物安全鑑定而已，對於傾斜
      之原因並未提及，依常理而言，關於傾斜之原因為何，當不在該次鑑定範圍，
      簡言之，前揭安全鑑定報告書，僅就系爭建物所屬大樓是否發生傾斜之結果，
      及該傾斜結果是否影響安全作鑑定，至於所以發生傾斜之原因為何，則未作出
      研判，從而，原告以該報告書主張系爭建物所屬大樓之傾斜乃出於被告施工不
      當所致，尚嫌無據。
（五）鑑定人施滄洲技師固曾到庭證述：「依照施工前和施工後傾斜率的比較，在新
      建築物開挖深度四倍的範圍，如有傾斜的話都是屬於施工者的責任，如果沒有
      舉證非施工者的責任，一般認定因為施工所造成的因素」等語，並指出其係以
      臺北縣建築物施工損壞鄰房事件處理程序第十點規定為據，惟查，前揭處理程
      序第十點僅規定：「損壞責任如無法認定係因施工損壞或鄰房房屋邊緣線與工
      程開挖境界線間之水平距離大於開挖深度四倍以上者，應由異議人自覓鑑定單
      位」，由其規定文句綜合以觀，明顯係針對在「損壞責任如無法認定係因施工
      所造成」或「受損鄰房房屋邊緣線與工程開挖境界線間之水平距離大於開挖深
      度四倍以上」，此兩種情形下應由異議人自費覓尋鑑定單位鑑定，而排除前揭
      處理程序第三點至第五點由施工單位相關人員主動提出鑑定之規定，核其內容
      並未涉及損害原因之推定問題，殊不知施滄洲技師據何提出此項見解，更何況
      ，前揭處理程序之訂頒目的，乃為解決建築爭議、疏減訟源，此由該處理程序
      第一點可以窺見，如建築爭議循此處理程序仍無法解決時，並非不得另循司法
      途徑解決，此亦為前揭處理程序第六點、第八點、第九點、第十一點所明文，
      是施滄洲技師明顯誤會行政處理程序之訂定僅能涉及行政程序，而不宜侵犯人
      民源於憲法所保障之訴訟權之基本法理。尤有甚者，施工損壞鄰房期間依據臺
      北縣政府的規定，為開挖後至屋頂樓版澆置後壹個月，提出申請，既經施滄洲
      技師到庭述明，而本件新建大樓屋頂樓版，早於九十年五月三十日即已澆置完
      成，申請勘驗合格，則原告於逾前揭施工損壞鄰房期間經年後之九十一年八月
      一日，始行提出安全鑑定，施滄洲技師未予細查，率依原告所請予以鑑定，已
      有可議，復於未審究推研傾斜原因之前提下，遽以前揭處理程序第十點為據，
      以推定的方式，認為傾斜之原因是被告施工所造成，更嫌不當。
（六）事實上建築物發生傾斜現象原因有很多種，而系爭建物所屬大樓，在本件新建
      工程施工前即已傾斜二○一分之一，為兩造所不爭執，則於被告未施工前，顯
      已存在其他被告施工因素以外之原因力，致系爭建物發生傾斜現象，應堪認定
      。從而，縱無被告施工行為，僅憑該既存原因之持續作用，能謂全無繼續傾斜
      之可能乎？再者，在被告施工期間，歷經九二一大地震、三三一大地震、五二
      ○大地震，對台灣北部均造成重大影響，且均有房舍倒塌、全毀、半毀之情事
      發生，此為公眾周知之事實。從而，如何認定系爭建物所屬大樓之傾斜乃肇因
      於被告施工不當，而非源於地震所致，更滋疑義。更何況，系爭建物所屬大樓
      之一樓房屋及同巷弄五一號一樓，於被告施工前數年來，始終經營重機械工廠
      ，於機械操作之時，除機械聲響震耳欲聾外，亦恆使整棟大樓為之震動，且據
      被告了解，系爭大樓傾斜方向又恰指向該沖床重機械之所在，核此情節，與傾
      斜之發生有無因果關聯，亦非無研求餘地，究不能以被告為求工程順利推展，
      敦睦鄉誼，曾經不計較傾斜原因，逕依前揭處理程序與特定住戶達成和解、調
      解協議，即謂被告已承認施工不當或不爭執原告所指之傾斜原因至灼，原告未
      能証明系爭建物之傾斜與被告施工間有何因果關聯前，遽以安全鑑定報告書提
      出本件請求，尚嫌無據。
    理      由
一、本件原告先於起訴狀主張係本於民法第一百八十四條第一項前段、同法第七百九
    十四條請求賠償，嗣又依同法第一百九十一條之三之規定為請求，核其均係本於
    侵權行為損害賠償請求權而為主張，其訴之聲明、原因事實、實體法上請求權，
    均仍同一，並無訴之追加之情形，被告認有訴之追加而表示不同意，容有誤解，
    先予說明。
二、本件原告主張：其於八十九年十一月二十九日取得系爭建物之所有權，系爭建物
    於九十年八月間經臺灣省土木技師公會鑑定傾斜率為四○六分之一，復於九十一
    年八月間，經台北市土木技師公會鑑定傾斜率為七十七分之一等情，業據其提出
    系爭建物登記謄本、臺灣省土木技師公會於九十年九月製作由蔡得時技師負責鑑
    定之鑑定報告書影本、台北市土木技師公會九十一年八月五日北土技字0000
    000號鑑定報告書為憑，堪信為真實。又原告主張被告於系爭建物旁興建地下
    四層地上二十九層之正隆麗池住宅大樓乙節，為被告所不爭執，亦可採信。
三、原告以系爭建物之傾斜，係因被告挖掘地基時所造成，並提出台北市土木技師公
    會九十一年八月五日北土技字0000000號鑑定報告書為證，被告則否認系
    爭建物之傾斜與被告施工有關。經查：觀諸台北市土木技師公會九十一年八月五
    日北土技字0000000號鑑定報告第四點鑑定要旨所載「建築物損害部分，
    因申請單位未於法定期間內提出陳情且有局部裝修，實際因鄰近新建大樓施工因
    素所造成之損害，認定不易，經申請單位同意，本件僅作鑑定標的物安全鑑定」
    ，可知該次鑑定並未鑑定系爭建物傾斜之原因，是原告援此鑑定報告主張系爭建
    物之傾斜，乃因被告施工不當所致，尚嫌無據。又負責該次鑑定之施滄洲技師雖
    於本院審理時稱：「（問：房屋傾斜是否因被告施工所造成？）依照施工前和施
    工後傾斜率的比較，在新建築物開挖深度四倍的範圍，如有傾斜的話都是屬於施
    工者的責任，如果沒有舉證非施工者的責任，一般認定因為施工所造成的因素，
    台北縣建築物施工損壞鄰房事件處理程序第十點中有規定」等語（見九十一年十
    一月八日言詞辯論筆錄），惟查：台北縣建築物施工損壞鄰房事件處理程序第十
    點係規定：「損壞責任如無法認定係因施工損壞或鄰房房屋邊緣線與工程開挖境
    界線間之水平距離大於開挖深度四倍以上者，應由異議人自覓鑑定單位並限於二
    個月內出具損壞鑑定報告，如有因案情複雜、戶數眾多者，得由鑑定單位向主管
    機關申請延長一個月，鑑定費用由異議人負擔」，即係針對在「損壞責任如無法
    認定係因施工所造成」或「受損鄰房房屋邊緣線與工程開挖境界線間之水平距離
    大於開挖深度四倍以上」此兩種情形下，應由異議人自費覓尋鑑定單位鑑定，而
    排除前揭處理程序第三點至第五點由施工單位相關人員主動提出鑑定之規定，核
    其內容並未規範損害原因之推定，準此，施滄洲技師所稱：依照施工前和施工後
    傾斜率的比較，在新建築物開挖深度四倍的範圍，如有傾斜的話都是屬於施工者
    的責任，如果沒有舉證非施工者的責任，一般認定因為施工所造成的因素等語，
    乃施滄洲技師個人之意見，並非依據上開處理要點之規定。且施滄洲技師並未就
    系爭建物之傾斜原因作鑑定，是其上開意見，尚不足作為有利於原告之證據。原
    告既不能舉證證明系爭建物之傾斜，與被告開挖地基間有何因果關係存在，則其
    依民法第一百八十四條第一項、同法第七百九十四條規定，請求被告賠償，自嫌
    無據。
四、原告另援引民法第一百九十一條之三之規定，請求被告負賠償責任。按民法第一
    百九十一條之三之制定，乃為使被害人獲得周密之保護，請求賠償時，被害人只
    須證明加害人之工作或活動之性質或其使用之工具或方法，有生損害於他人之危
    險性，而在其工作或活動中受損害即可，不須證明其間有因果關係。原告援引上
    開規定請求被告賠償，對於被告之工作有生損害原告之危險存在之事實，原告仍
    應負舉證責任。經查：原告係於八十九年十一月二十九日取得系爭建物之所有權
    ，其於九十一年八月間委託台北市土木技師公會鑑定測得系爭建物傾斜七十七分
    之一，而被告興建之正隆麗池住宅大樓，地下壹樓版層於八十八年十一月五日經
    台北縣政府工務局人員勘驗完成，屋頂樓版於九十年五月三十日勘驗完成，有台
    北縣政府工務局建造執照所附建築物勘驗紀錄表在卷可佐，亦即在八十八年十一
    月五日，被告已完成地下四層樓之建築，原告取得系爭建物之所有權時，已無原
    告所稱因開挖地基會造成系爭建物傾斜之危險存在，況據臺灣省土木技師公會於
    九十年九月製作之鑑定報告所示，系爭建物於九十年八月所測得之傾斜率為四０
    六分之一，而該次鑑定施測之時間距離被告開挖地基期間更近，既認四０六分之
    一之傾斜率無影響結構及公共安全之虞，自難認原告於九十一年八月間所測得之
    傾斜率七十七分之一，係因被告開挖地基所致。原告既不能證明被告之開挖地基
    有致原告之系爭建物傾斜之危險存在，其依民法第一百九十一條之三之規定，請
    求被告賠償，亦屬無據。
五、綜上，原告請求被告賠償七十七萬一千二百三十五元，及自起訴狀繕本送達翌日
    起至清償日止，按年息百分之五計算之利息，為無理由，應予駁回。原告之訴既
    經駁回，其假執行之聲請失所附麗，應併予駁回。
六、本件事證已臻明確，兩造其餘攻擊防禦方法及舉證，核與判決結果不生影響，爰
    不再一一論述，併此敘明。
七、據上論結，本件原告之訴為無理由，依民事訴訟法第七十八條，判決如主文。
中      華      民      國      九十二    年      一      月      二    日
                                  臺灣板橋地方法院民事第三庭
~B法  官  陳映如
右為正本係照原本作成。
如對本院判決上訴，須於判決送達後廿日內向本院提出上訴狀。
中      華      民      國      九十二    年      一      月      二    日
~B書記官  高玉彬


司法院資訊處製作；財團法人民間司法改革基金會備份。
